【裁判字號】    88,訴,939
【裁判日期】    900306
【裁判案由】    塗銷抵押權登記
【裁判全文】
臺灣桃園地方法院民事判決  八十八年度訴字第九三九號
    原      告
    即反訴被告  丙○○
    訴訟代理人  呂傳勝律師
    複 代理 人  甲○○      .
    被      告
    即反訴原告  復興煤礦股份有限公司  住台北市○○路八十二號三樓
    法定代理人  乙○○      住台北市○○路八十二號三樓
    訴訟代理人  王秋芬律師
右當事人間請求塗銷抵押權登記等事件，本院判決如左：
    主      文
原告之訴駁回。
訴訟費用由原告負擔。
反訴被告應給付反訴原告新台幣三百二十二萬零二十五元，其中新台幣一百萬元部分
自民國八十三年十月二十四起日起、其中新台幣二百二十二萬零二十五元部分自民國
八十八年十月二十四日起，至清償日止，均按週年利率百分之五計算之利息。
反訴原告其餘之訴駁回。
反訴之訴訟費用由反訴被告負擔。
本判決第三項於反訴原告以新台幣或等值之有價證券一百零七萬三千三百四十二元供
擔保後，得假執行。但反訴被告如於假執行程序實施前，以新台幣三百二十二萬零二
十五元供擔保，得免為假執行。
反訴原告其餘假執行之聲請駁回。
    事      實
甲、原告即反訴被告方面：
一、聲明：
（一）本訴部分：
  １、請求判令被告應將座落桃園縣大溪鎮○○○段五六七之一號（下稱系爭地號）
      田地一．七七四七公頃持分七分之一所設定新台幣（下同）二百五十萬元抵押
      權登記（收件字號七三年溪字第三四三一號、登記日期七三年五月八日）塗銷
      。
  ２、訴訟費用由被告負擔。
（二）反訴部分：
  １、反訴及其假執行之聲請均駁回。
  ２、反訴訴訟費用由反訴原告負擔。
  ３、如為不利於反訴被告之判決，請准提供擔保免予假執行。
二、陳述：
（一）本訴部分：
  １、原告於民國七十三年三月一日與被告公司訂定新竹礦新樂區採掘承攬契約，而
      提供原告所有大溪鎮○○○段五六七之一號田一．七七四七公頃、持分七分之
      一為被告公司設定新台幣二百五十萬元之抵押權登記（登記日期七三年五月八
      日、收件字號七三年溪字第三四三一號），存續期間自七十三年五月五日至七
      十五年五月五日，有承攬契約書（見契約第二十條）及土地謄本為據。
  ２、但訂約後即該年因颱風侵襲坑內積水，崩岩斷電，通風受阻，而無法經營，原
      告並未負欠被告任何款項，上開抵押權存續期間又於七十五年五月五日屆滿，
      按抵押權係從屬於債權而存在，原告與被告所訂承攬契約，因天災不可抗力而
      無法經營，原告並未負欠被告任何款項，事隔十餘年，被告竟聲請鈞院八十八
      年拍字第二七二號裁定拍賣抵押物，迫不得已，提起本訴。
（二）反訴部分：
  １、查「反訴之標的與本案之標的及其防禦方法不相牽連者不得提起」，民事訴訟
      法第二六○條第一項定有明文。反訴被告訴請反訴原告塗銷者係其所設定之抵
      押權二百五十萬元。反訴原告訴請反訴被告返還其借款之金額為三百二十二萬
      二十五元。二者金額不同亦非同一債務，反訴之標的與本案之標的，其防禦方
      法不相牽連，依上引民事訴訟法第二六○條第一項規定不得提起反訴，請將反
      訴駁回。
  ２、反訴被告於七十三年三月一日與反訴原告簽訂新竹礦新樂區採掘承攬契約，而
      提供反訴被告坐落大溪鎮○○○段五六七─一號田一、七七四七公頃持分七分
      之一，為反訴原告設定二百五十萬元之抵押權登記，存續期間自七十三年五月
      五日起至七十五年五月五日止，但訂約後即於該  年因颱風受阻而無法經營，
      反訴被告並未負欠反訴原告任何債務。
３、反訴被告與反訴原告雖訂有承攬契約，但因天災不可抗力而無法經營，反訴被
      告並未負欠反訴原告任何款項，已如前述。退而言之「請求權因十五年間不行
      使而消滅，但法律所定期間較短者依其規定」「利息請求權因五年間不行使而
      消滅」，民法第一二五條、第一二六條定有明文。反訴原告主張反訴被告自七
      十三年六月十四日起陸續向其借款合計三百二十二萬二十五元（此點反訴被告
      堅決否認），自七十三年六月十四日起十五年時效於八十八年六月十三日屆滿
      ，反訴原告遲至十五年時效屆滿後之八十八年十月十二日始提本件反訴，反訴
      被告以時效為抗辯，反訴原告之請求權業已消滅。反訴原告主張時效自七十五
      年二月廿八日起算，實則七十五年二月廿八日為承攬契約之存續期間，並非清
      償期，故時效應自得為請求之時即七十三年六月十四日起算。
  ４、又利息請求權因五年間不行使而消滅，反訴原告請求自七十四年九月一日起至
      清償日止按年息百分之五計算之利息，其超過五年部分提時效抗辯，其請求權
      消滅。
三、證據：提出承攬契約書影本、土地謄本、審民事裁定書影本二件。
乙、被告方面：
一、聲明：
（一）本訴部分：
  １、原告之訴駁回。
  ２、訴訟費用由原告負擔。
（二）反訴部分：
  １、反訴被告應給付反訴原告三百二十二萬零二十五元，暨其中一百萬元部分自七
      十三年十二月十五日起至清償日止，其中二百二十二萬零二十五元部分自七十
      五年三月一日起至清償日，均按年息百分之五計算之利息。
  ２、訴訟費用由反訴被告負擔。
  ３、請准提供現金或等值之有價證券為擔保宣告假執行。
二、陳述：
（一）本訴部分：
  １、原告起訴請求塗銷抵押權，無非以其未負欠被告任何款項為論據，然查原告之
      訴顯無理由，蓋原告丙○○於七十三年五月五日將其所有系爭地號土地持分七
      提供被告設定債權額二百五十萬元之抵押權，存續期間自七十三年五月五日至
      七十五年五月五日，用以擔保其對被告之債務，有附呈他項權利證明書及抵押
      權設定契約書可稽。
  ２、被告依前述抵押權之設定，已給付原告三百二十二萬零二十七元作為執行新樂
      本坑業務費用及週轉貸款，有附呈原告丙○○於七十四年四月廿六日所具申請
      書可稽，上開款項屬本件抵押權擔保範圍內之債務，惟其迄今尚未清償，原告
      主張其未負欠被告任何款項，殊無足採。
  ３、對原告之抗辯：
    (1)查原告以七十三年間與被告公司訂定採掘承攬契約後，即因該年颱風侵襲、坑
      內積水、崩岩斷電而無法經營，並未負欠被告公司任何款項為由，起訴請求塗
      銷抵押權；惟經原告本人於八十八年十二月一日到場自承確已簽收被告公司給
      付之款項，惟並未經手、且已協調解決等語。然根據被告公司呈案、經原告以
      印鑑章簽認之現金支出傳票、暨借用證書以及背書兌領之票據正、反面，可知
      全部款項均由原告具領，其所謂「並未經手」云云，顯非事實。至於原告謂被
      告公司業已領取台灣省礦務局所發之補償金，同意抵充其積欠之款項乙節，不
      僅匪夷所思，且毫無根據，純屬原告又一無中生有、飾卸清償責任之舉。蓋台
      灣省礦務局憑何發放補償金與被告公司？縱然發放補償金其補償金又與原告何
      干？如果原告確曾與被告公司協調解決，何以原告於七十四年四月間為增加提
      供擔保、且擬取回前交而無法兌現之票據而交付被告公司之印鑑證明、戶籍謄
      本、土地所有權狀暨蓋妥印鑑章之抵押權設定契約書等文件，連同原告簽交票
      據，仍由被告公司收執迄今？益徵原告所陳與事實不符無足採。原告既然對於
      確曾向被告公司告借三百二十二萬二十五元之事實有所自認，如主張業已清償
      或抵銷而  債務消滅，理應就其事實負舉證責任。
    (2)至於原告以其自七十三年六月十四日起陸續向被告公司借款合計三百二十二萬
      二十五元，惟請求權時效自七十三年六月十四日起算至八十八年六月十三日業
      已屆滿而罹於消滅。殊不知，被告公司依原告之請求而出借款項，係作為原告
      於合約期間內執行新樂本坑業務費用及週轉貸款之用，有卷附兩造所簽採掘承
      攬契約書第二十條約定可資參照，核其意旨可知兩造係以合約終止或屆滿之期
      即七十五年二月廿八日為期限，則請求權時效應自七十五年三月一日起算，理
      至明顯。又兩造就七十三年六月十四日、八月七日、九月十二日所借合計一百
      萬元款項部分，則約定借用期限至七十三年十二月十四日為止，亦有卷附借用
      證書足稽，其請求權消滅時效之起算日期應自七十三年十二月十五日起算，迄
      至被告提起反訴為止，各筆借款之請求權均未罹於時效，乃原告謂其所借各筆
      款項之請求權消滅時效一律自其第一筆款項之借用日期七十三年六月十四日起
      算云云，顯有誤會。矧原告於七十四年四月廿六日向被告公司所提之申請書內
      容，業已就借款之事實表示承認，依民法第一百二十九條第一項第二款規定，
      消滅時效亦因該承認之事由而告中斷，原告之抗辯顯無理由。
（二）反訴部分：
  １、查反訴原告與反訴被告於七十三年三月一日簽訂新竹礦新樂區採掘承攬契約書
      ，約定由反訴被告承攬採掘工作，期限兩年。七十三年五月五日，反訴被告將
      其所有系爭地號土地持分七分之一提供反訴原告設定債權額二百五十萬元之抵
      押權，用以擔保其對反訴原告之債務，有附呈他項權利證明書及抵押權設定契
      約書可資參照。
  ２、嗣反訴原告依反訴被告之請求，自七十三年六月十四日起陸續出借款項與反訴
      被告作為執行新樂本坑業務費用及週轉貸款，並墊付變電所管理費用、材料費
      、運費、勞保費、動力費等，截至七十四年四月十五日為止，反訴被告共積欠
      反訴原告三百二十二萬二十五元，有反訴被告簽章具領借款之現金支出傳票十
      一紙以及借用證書、反訴被告簽交用以清償部分借款及代墊款卻未獲兌現之票
      據十一紙可資參照。
  ３、迨至七十四年四月廿六日，反訴被告因擬取回前交、已拒絕往來而無法兌現之
      票據十一紙，向反訴原告提出申請書，表示願再提供所有同系爭地段六六一之
      一地號持分七分之一之土地，連同前已提供之系爭地號土地，為反訴原告增加
      設定與債權額同額之抵押權作為還款擔保，並將其業已用印之登記申請書、抵
      押權設定契約書、土地他項權利變更契約書、土地登記委託書、印鑑證明書、
      戶籍謄本、土地所有權狀等交付反訴原告，當時因反訴原告以上開文件「權利
      擔保總金額」欄，僅載新台幣二百九十二萬二十七元（係代書於七十四年三月
      代填，參見抵押權設定契約書立約日期欄）、漏載七十四年四月十五日反訴原
      告所貸與之三十萬元、要求更正為三百二十二萬二十七元以及反訴被告與代書
      呂學禮發生爭執、涉訟等因素而遷延至今、迄未辦理抵押權變更手續，惟並不
      影響反訴被告承認積欠反訴原告款項、迄未清償之事實；茲反訴被告以其並未
      負欠反訴原告任何款項而提起訴請塗銷抵押權登記之本訴，因本件反訴標的之
      法律關係為本訴標的之法律關係之先決問題，而與本訴標的互相牽連，爰依民
      事訴訟法第二百六十條規定提起反訴，請依法判如反訴聲明。
  ４、對反訴被告之陳述：
    (1)查原告本人於八十九年一月五日親自到場，就被告呈案、伊於七十四年六月廿
      九日寄送被告公司以及新竹縣政府社會課之桃園郵局第一三二六號存證信函（
      參見反原證九號）原本確認為真正，並表示係被告公司洪姓礦長代伊打字、經
      伊用印，該存證信函以及七十四年四月廿六日申請書上所蓋用之圓型印章係伊
      自日據時代即沿用迄今；又所簽發、受款人載明被告公司名義之票據亦係伊交
      與洪姓礦長、印章係伊所有無訛，惟否認曾至被告公司用印領款、亦否認積欠
      被告公司款項，謂所借全部款項業與台灣省礦務局所發與被告公司之補償金抵
      銷云云。然查原告始則陳稱兩造訂約當年（七十三年三月一日）即因颱風侵襲
      、坑內積水而無法經營，不可能有所借款，並否認七十四年四月廿六日申請書
      暨七十四年六月廿九日存證信函印章之真正，嗣再翻異前詞，改稱全部借款業
      經抵銷、印章為真正，已見其主張前後矛盾。雖然原告否認受領借款，惟根據
      被告公司自七十三年六月十四日至七十四年四月十五日陸續出借原告款項、經
      原告以印鑑章具領之現金支出傳票、蓋用印鑑章之借用證書、暨原告已背書兌
      現之票據正、反面，再參酌原告於七十四年四月廿六日申請書、七十四年六月
      廿九日存證信函內容記載承認積欠借款之意旨，應足證明被告公司確曾貸與款
      項予原告之事實，其主張殊無足採。
    (2)至於原告抗辯借款債務業已悉數因抵銷而消滅，自應就此項有利之事實負立證
      責任，惟伊迄未舉證以實其說，其訴請塗銷抵押權登記殊無理由，敬請依法賜
      判如答辯聲明以及反訴之聲明，用維權益。
三、他項權利證明書影本、抵押權設定契約書影本、申請書影本、桃園郵局存證信函
    影本、採掘承攬契約書影本、他項權利證明書、抵押權設定契約書影本、現金支
    出傳影本十紙、借用證書影本一紙、丙○○簽交支票明細及影本十一紙、申請書
    影本、登記申請書、抵押權設定契約書、土地他項權利變更契約書、土地登記委
    託書、印鑑證明書、戶籍謄本、土地所有權狀等影本。
丙、本院依聲請函查新竹縣政府社會課查桃園郵局第一三二六號存證信函、函經濟部
    礦務局查復興煤礦股份有限公司於七十三年有無領取補償費
    理      由
壹、程序方面：按當事人得於言詞辯論時，提起反訴。又反訴之標的，如與本訴之標
    的及其防禦方法不相牽連者，不得提起。民事訴訟法第二百六十一條第一項、第
    二百六十條第一項分別定有明文。再反訴標的之法律關係為本訴標的之法律關係
    之先決問題者，亦屬民事訴訟法第二百六十條第一項所謂反訴標的與本訴標的互
    相牽連之一種，自非不得提起反訴。最高法院四十一年度台上字第七三八號著有
    判例可參。而反訴制度係為使被告對於原告之訴得與原告對於被告之訴，合併其
    程序，藉以節時省費，並防止裁判之牴觸而設，故反訴之當事人須與本訴之當事
    人相同，祗易其原被之地位而已。本件被告對原告提起之反訴，其訴訟之標的為
    請求反訴被告給付借款，而該借款債權是否存在，即為原告請求塗銷本件抵押有
    無理由之先決問題，依前揭判例及說明，本件被告自得以請求原告給付借款為由
    提起本件反訴，先予敘明。
貳、實際方面：
甲、本訴部分：
一、本件原告起訴主張：原告於七十三年三月一日與被告訂有新竹礦新樂區採掘承攬
    契約，原告以系爭地號土地持分七分之一為擔保，供被告設定二百五十萬元之抵
    押權登記（存續期間自七十三年五月五日起至七十五年五月五日止），但訂約後
    即因颱風侵襲，坑內積水、崩岩斷電、通風受阻，而無法經營，故原告並未欠被
    告任何款項，而上開抵押權於七十五年五月五日屆滿，按抵押權係從屬於債權而
    存在，則原告既未積欠被告任何款項，被告竟聲請鈞院裁定拍賣抵押物，故原告
    乃提起本訴，請求判如訴之聲明。被告則以：原告設定抵押權予被告，係用以擔
    保其對被告之債務，有他項權利證明書及抵押權設定契約書可稽，被告依前述抵
    押權之設定，已給付原告三百二十二萬零二十五元之借款，作為執行新樂本坑業
    務費用及週轉貸款，有原告於七十四年四月廿六日所出具之申請書可稽，上開款
    項屬本件抵押權擔保範圍內之債務，惟原告迄今尚未清償，其主張未負欠被告任
    何款項，殊無足採等語，資為抗辯。
二、原告主張伊與被告之間訂有採礦承攬契約及以系爭地號土地持分七分之一為擔保
    ，由被告設定二百五十萬元抵押權登記等之事實，已據其提出與所述相符之承攬
    契約書、系爭土地謄本可稽，被告對此亦不否認，堪信原告此部分之主張為真正
    。
三、原告又稱訂約後，該年即因颱風侵襲而無法經營，故原告並未積欠被告任何款項
    ，而抵押權之存續期間又已屆滿，是抵押權所從屬之主債務既不存在，被告聲請
    法院拍賣抵押物，顯於法不合，原告迫不得已，乃訴請求塗銷上開抵押權之設定
    等語，而被告則稱原告確有積欠伊三百二十二萬零二十五元之債務存在，並提出
    原告簽具之借用證書等為證。
四、經查：原告雖稱並無積欠被告任何借款，惟被告則主張自七十三年六月十四日起
    ，陸續出借款項予原告作為執行採掘礦坑業務費及週轉款，並墊付變電所管理費
    、材料費、運費、勞保費、動力費等，至七十四年四月十五日止，共計三百二十
    二萬零二十五元，並有原告丙○○於七十四年四月廿六日所具申請書、原告簽章
    具領借款之現金支出傳票十紙、借用證書、原告簽發清償部分借款未兌現之票據
    十一紙等為證，是兩造間有無債權、債務關係存在，即以被告所提出之上開借貸
    資料可否採信為憑，本院審認如下：
１、七十三年五月十四日之借用證書部分：
  (1)按「私文書經本人或其代理人簽名、蓋章者，推定為真正，民事訴訟法第三百五
    十八條定有明文。又印章由自己蓋用，或由有權使用之人蓋用為常態，由無權使
    用之人蓋用為變態，故主張變態事實之當事人，應就此負舉證責任。」最高法院
    七十四年台上字第二一四三號著有判決要旨可參。
  (2)本件原告對上開借用證書之真正，於本院八十八年十二月一日言詞辯論時並不爭
    執其上之印章是伊的，但稱伊當時人在國外（詳卷內所附是日言詞辯論筆錄），
    則原告對於借用證書內印章之真正既不爭執，依民事訴訟法第三百五十八條之規
    定，自應推定該文書為真正。雖原告稱當時人在國外，惟依前揭判決要旨，該借
    用證書上之印章既為真正，原告如主張印章非其蓋用，原告對此自應舉證之責，
    惟原告並未舉證為他人所蓋用，自應推定為其蓋用。則借用證書既為真正，其內
    所載借用金額為一百萬元，自應認定原告確有借用該筆款項，是被告主張依該借
    用證書已出借一百萬元予原告等情，應堪採信。
  (3)雖原告事後改稱章非伊所有，未借用該款（見八十九年一月五日言詞辯論筆錄）
    ，惟原告事後空言否認先前之供認，參酌民事訴訟法第二百七十九條第三項之規
    定意旨，原告否認先前之供認，應證明與事實不符且出於錯誤而供認才是，惟原
    告並未舉證以證明之，其空言翻異其供，即顯不可採。再參酌桃園縣大溪戶政事
    務所於七十四年二月二十八日所出具之印鑑證明書，原告之印鑑章為方形，外觀
    上及形式上比較，均與借用證書上之方形章相符，亦可見原告事後否認先前之供
    認，要難採信。
２、七十四年四月二十六日之申請書部分：
  (1)按「消費借貸，因金錢或其他代替物之交付而生效力，固為民法第四七五條所明
    定。但貸與物之交付，不以現實交付為限，凡與現實交付有同等效力者，如簡易
    交付、占有改定以及就已經存在之金錢或其他代替物之債務，由當事人合意，轉
    換為消費借貸等，均與現實交付同。又借據上已載明收到貸與物者，借用人主張
    未受交付，應由借用人負舉證之責任。」最高法院五十四年度台上字第二八五號
    亦有判決要旨可供參考。
  (2)原告對於上開申請書，於本院言詞辯論時，已自認該紙申請書為其所簽寫（見八
    十九年一月五日言詞辯論筆錄），是依民事訴訟第三百五十七條之規定，堪信該
    申請書為真正，則該紙申請書上既已載明借到三百二十二萬元零二十七元，依上
    開判決要旨，自應認原告已收受該筆款項。是原告如主張未收到該筆款項，自應
    轉由原告負舉證之責，惟原告對於並未收到該款之事均未舉證以實其說，僅空言
    否認並未欠款云云，自不能採信。
３、桃園郵局七十四年六月二十九日第一三二六號存證信函部分：原告自認有寄發該
    紙存證信函（見八十九年一月五日言詞辯論筆錄），依民事訴訟法第三百五十七
    條之規定，自應認定該存證信函為真正。依該紙信函上之記載「：：，除積欠工
    資一百一十七萬五千五百五十八元外，另因開發本坑九五０八斜坑及三坑斜坑七
    七０風昇，向被告借貸三百四十萬元，：：」，則原告既於存證信函中表示確有
    積欠工資借款等款項，自可認定原告確有積欠被告上開款項，否則原告當無於自
    已所寄發之存證信函表明欠款三百四十萬等情，至為顯然。
４、七十三年六月十四日至七十四年四月十五日製作之支出傳票十紙部分：雖原告否
    認傳票上領款人欄內所簽之名及所蓋之印章為其所有，並稱伊之印章為圓的（見
    八十九年一月五日言詞辯論筆錄），惟依前述七十三年五月五日辦理設定系爭抵
    押權時所交付地政事務所之文件（包含土地登記委託書、抵押權設定契約書、印
    鑑證明、登記申請書），原告所蓋之印章均為方形，出具之印鑑證明書亦為方形
    章，顯見原告所言僅有圓形章當非真實。再依上開十紙支出傳票上之印章，與前
    揭印鑑證明上之印章，依其外觀形式及以印文形狀比較，兩者亦大致相符，堪信
    十紙支出傳票之領款人欄內，確為原告之章，則原告既在支出傳票領款人欄內蓋
    章，可見該十紙支出傳票內所載之金額，確由原告領取。是原告事後空言否認稱
    未取得該款，即顯不足採。
５、七十四年四月十日至同年八月十日原告簽發之支票十一張：原告對於簽發支票之
    事並不爭執，稱借款是伊借的（見八十八年十二月一日言詞辯論筆錄），惟事後
    推稱支票上之章不對，票款是「洪憲」取用（見八十九年一月五日言詞辯論筆錄
    ）。然依前開法律規定及說明，並參之上開印鑑證明書、辦理設定抵押權契約書
    等文件及支出傳票等其上之印章，均與系爭十一張支票上之印章大致相符，顯見
    支票確為原告所簽發，原告事後推稱印章不對，即顯不可採。
６、又原告稱有欠上開借款，惟欠款均非其領用，由「洪憲」領走發工資云云。惟依
    前揭最高法院五十四年度台上字第二八五號判決要旨稱借據上已載明收到貸與物
    者，借用人主張未受交付，應由借用人負舉證之責任，則原告稱欠款非其領用一
    節，自應負舉證責任，然原告均未舉證證明，其所為之主張，即不可採。
７、原告主張被告所稱之借款三百二十二萬餘元縱屬存在，惟其請求權自七十三年六
    月十四日起算至八十八年六月十三日業已屆滿，而被告於八十八年十月十三日始
    提起本件反訴請求清償，亦已罹於十五年之請求權時效云云。但查：
  (1)消滅時效自請求權可行使時起算，民法第一百二十八條前段定有明文。且請求權
    定有清償期者，自期限屆滿時起即可行使，依民法第一百二十八條之規定，其消
    滅時效應自屆滿時起算。最高法院二十九年上字第一四八九號著有判例可資參照
    。
  (2)本件被告依原告之請求而出借一百萬元之款項部分，依上開七十三年五月十四日
    借用證書上所載之借用期限為自民國七十三年五月十四日起七十三年十二月十四
    日止（實際借款日期為七十三年六月十四日借二十萬元、同年八月七日借三十萬
    元、同年九月十二日借五十萬元，詳參借用證書），足見該筆一百萬元之借款定
    有期限，則其請求權之消滅時效應自期限屆滿之七十三年十二月十四日起算，其
    十五年之屆滿日期為八十八年十二月十四日。
  (3)其餘之借款為七十三年十一月二十三日借十五萬元、同年十二月二十日借三十四
    萬元、七十四年一月七日借十三萬二千元、一月十四日借二十五萬元、一月十七
    日借二十八萬元、三月五日借二十七萬四千零二十六元（其中部分借款已還），
    有上開被告公司現金支出傳票為證，是上開部分借款，並未約定借款期限，其請
    求權消滅時效應自得請求之時起算，即借貸之日起算十五年，即八十八年十一月
    二十三日等日期始行屆滿。
  (4)惟本件被告於八十八年十月十三日提起本件反訴請求原告給付前開借款，其行使
    請求權之時間均在上開十五年之期限內，是原告以請求權罹於時效消滅為抗辯，
    顯無理由。
８、原告謂被告公司業已領取台灣省礦務局所發之補償金，同意抵充積欠之款項，故
    原告已無積欠款項等情。惟原告上開主張，經本院依聲請函查經濟部礦務局有無
    七十三年度復興煤礦股份有限公司新竹礦新樂區新樂坑有關補償費之相關資料，
    經該局於八十八年十一月二十六日以八八礦局行三字第０一三一九一號函覆本院
    稱：經該局查閱現有台帳登記，並無有關該礦補償登載資料，有該公函在卷可參
    ，足見並無原告所稱被告已領取補償金之事，則被告既未領取補償費，自無抵充
    債務之問題，原告之主張，顯不可採。
五、綜上所述，原告主張並未積欠被告任何款項，請求被告應將系爭抵押權登記應予
    塗銷，因被告已舉證原告尚欠伊借款三百二十二萬零二十五元一節，為真實可採
    信，且原告未能舉證證明該筆欠款業已清償或有何無庸清償之法定事由，原告之
    主張，即為無理由，應予駁回。
乙、反訴部分：
一、反訴原告起訴主張：兩造因簽有新竹礦新樂區採掘承攬契約書，由反訴被告提供
    土地供反訴原告設定二百五十萬元抵押權為借款債務之擔保，反訴原告依反訴被
    告之請求，自七十三年六月十四日起至七十四年四月十五日為止，共出借三百二
    十二萬零二十五元，供反訴被告作為執行採掘新樂本礦坑業務費、週轉貸款，並
    墊付變電所管理費、材料費、運費、勞保費、動力費等之用，並由反訴被告簽具
    借款之現金支出傳票十一紙以及借用證書、反訴被告簽交用以清償部分借款及代
    墊款、卻未獲兌現之票據十一紙，反訴被告借款後，迄今均未清償，爰於本件訴
    訟中，提起反訴，請求反訴被告清償上開欠款等情。
二、反訴被告則以：七十三年間與被告公司訂定採掘承攬契約後，即因該年颱風侵襲
    、坑內積水、崩岩斷電而無法經營，並未負欠被告公司任何款項，且縱欠款債權
    存在，亦因請求權時效自七十三年六月十四日起算至八十八年六月十三日業已屆
    滿十五年而罹於時效消滅等語，資為抗辯。
三、經查：
１、兩造簽有新竹礦新樂區採掘承攬契約，反訴被告並提供土地設定抵押權為借款債
    務之擔保等情，均為兩造所不爭執已如上述，先予敘明
２、反訴原告陸續於七十三年六月十四日出借二十萬元、八月七日出借三十萬元、九
    月十二日出借五十萬元、十一月二十三日出借十五萬元、十二月二十日出借三十
    四萬元（已還十九萬元，尚欠十五萬元）、七十四年一月七日出借十三萬二千元
    （已還七萬元，尚欠六萬二千元）、一月十四日出借二十五萬元、一月十七日出
    借二十八萬元、三月五日出借二十七萬四千零二十六元，扣除分擔費等費用，尚
    欠四萬九千元、四月十五日出借三十萬元，借予反訴被告之金額共計三百二十二
    萬零二十五元等情，有其提出反訴被告簽具之丙○○暫借款及應扣未扣款明細表
    、七十三年五月十四日之借用證書、反訴被告簽章之七十四年四月二十六日之申
    請書、七十四年六月二十九日反訴被告寄發之存證信函、反訴被告交付之支票十
    一紙、反訴原告公司七十三年六月十四日至七十四年四月十五日為止之支出傳票
    十張等為證，上開文書資料之真正及真實性，業經審酌詳如上述，堪信反訴原告
    之主張為真正。反訴被告空言否認，要不足採。
３、雖反訴被告稱請求權時效自七十三年六月十四日起算至八十八年六月十三日業已
    屆滿而罹於消滅，並主張反訴原告已領取台灣省礦務局所發之補償金，雙方同意
    抵充積欠之款項，故原告已無欠款云云。惟：
  (1)反訴原告依上開七十三年五月十四日借用證書上所載借款一百萬元之借用期限為
    致七十三年十二月十四日止，足見該筆一百萬元借款之請求權消滅時效應自八十
    八年十二月十四日始屆滿。再債權未定清償期者，債權人得隨時請求清償，其消
    滅時效應自債權成之時起算（最高法院二十八年上字第一七六號判例參照）反訴
    原告其餘出借款項之日期為七十三年十一月二十三、同年十二月二十日、七十四
    年一月七日、一月十四日、一月十七日、三月五日、四月十五日，未約定清償期
    ，其請求權時效即應自借貸之日起算，故十五年之時效期間至八十八年十一月二
    十三日起等日期，始行屆滿。
  (2)本件反訴原告於八十八年十月十三日，提起本件反訴請求原告給付前開借款，有
    反訴起訴狀收狀章為證，是其行使請求反訴被告給付上開三百二十二萬零二十五
    元，均在十五年之時效期限內，雖反訴被告抗辯請求權時效自借款之日即七十三
    年六月十四日起，十五年時效於八十八年六月十三日屆滿，反訴原告遲至十五年
    時效屆滿後之八十八年十月十三日始提起本件反訴，其請求權業已時效消滅云云
    。惟反訴原告請求權時效應以上開自七十三年十二月十四日、七十三年十一月二
    十三日始行起算，反訴被告對此尚有誤認。
  (3)再本院函查經濟部礦務局，該局稱依現有之台帳登記，並無七十三年度復興煤礦
    股份有限公司新竹礦新樂區新樂坑有關補償費之相關資料，有該局於八十八年十
    一月二十六日以八八礦局行三字第０一三一九一號函覆在卷可稽，是反訴被告主
    張以補償費抵充欠款，因反訴被告未舉證證明確有該筆補償費之存在，且為反訴
    原告否認，是反訴被告之主張，顯不可採。
４、反訴原告主張借款三百二十二萬零二十五元，其中借款一百萬元部分自七十三年
    十二月十五日起至清償日止，其中借款二百二十二萬零二十五元部分自七十五年
    三月一日止至清償日止，按週年利率百分之五計算之利息。按：
  (1)按利息、紅利、租金、贍養費、退職金及其他一年或不及一年之定期給付債權，
    其各期給付請求權，因五年間不行使而消滅。民法第一百二十六條定有明文。且
    給付無確定期限者，債務人於債權人得請求給付時，經其催告而未為給付，自受
    催告時起，負遲延責任。同法第二百二十九條亦有明定。
  (2)本件反訴原告請求清償支付之利息起算日，借款一百萬元部分，因其定有清償期
    限，即七十三年十二月十五日，利息起算日原應自是時起算，惟因利息請求權之
    消滅時效為五年，故反訴原告可得請求之利息起算日，應自反訴起訴狀繕本送達
    之翌日回溯五年前即八十三年十月二十四日起算。借款二百二十二萬零二十五元
    部分，因未定清償期，其利息之請求，應以反訴起訴狀繕本送達反訴被告之翌日
    即八十八年十月二十四日起算，反訴原告逾此之利息請求，於法不合，為無理由
    ，自不能允許。
三、綜上所述，本件反訴原告因反訴被告積欠借款提起本訴，請求反訴被告給付三百
    二十二萬零二十五元，即無不合，為有理由，自應予准許。又反訴原告請求遲延
    利息，其中一百萬元部分自八十三年十月二十四日起，其中二百二十二萬零二十
    五元部分自八十八年十月二十四日起至清償日止，按週年利率百分之五計算之利
    息，為有理由，應予准許，逾此範圍之利息請求，即屬無據，應予駁回。
四、兩造陳明願供擔保，聲請宣告假執行或免為假執行，經核原告勝訴部分，合於法
    律規定，爰分別酌定相當之擔保金額宣告之；原告其餘假執行之聲請，因訴之駁
    回而失所依據，不予准許。
五、因本案事證已臻明確，兩造其餘主張陳述及所提之證據，均毋庸再予審酌，附此
    敘明。
據上論斷：原告之訴全部為無理由；反訴原告之訴為一部有理由，一部無理由，並依
民事訴訟法第第七十八條、第七十九條但書、第三百九十條第二項、第三百九十二條
，判決如主文。
中      華      民      國    九十      年      三      月      六      日
                                        臺灣桃園地方法院民事第一庭
~B法      官  潘進柳
右為正本係照原本作成
如對本判決上訴須於判決送達後二十日內向本院提出上訴狀
中      華      民      國    九十      年      三      月      六      日
~B書  記  官  王順天


司法院資訊處製作；財團法人民間司法改革基金會備份。
